【裁判字號】    89,交訴,23
【裁判日期】    890518
【裁判案由】    過失致死
【裁判全文】
臺灣板橋地方法院刑事判決                          八十九年度交訴字第二三號
    公  訴  人  臺灣板橋地方法院檢察署檢察官
    被      告  丙○○
右列被告因過失致死案件，經檢察官提起公訴（八十八年度偵字第一○二四八號、第
一七○八五號），本院判決如左：
    主  文
丙○○因過失致人於死，處有期徒刑壹年。
    事  實
一、丙○○於民國八十八年三月二十八日上午四時許飲酒，迄同日上午五時許，其酒
    後血液所含酒精濃度已達每公合九十五點二毫克（約相當於酒後吐氣所含酒精濃
    度每公升零點四七六毫克），明知酒後吐氣所含酒精成份超過每公升零點二五毫
    克（約相當於酒後血液所含酒精濃度每公合五十毫克）以上者不得駕車，竟仍駕
    駛車號ＨＱ－○三六三號（起訴書誤繕為ＮＯ－○三六三號）自用小客車，沿臺
    北縣林口鄉西濱臺十五線公路由桃園往八里方向行駛，迨於同日上午六時十分許
    （起訴書誤認為六時二十分許），行經臺北縣八里鄉○○村○○○○○路十八公
    里處交岔路口時，其本應注意汽車行駛時，駕駛人應注意車前狀況，並隨時採取
    必要之安全措施，且行車速度應依該路段七十公里速限標誌行駛，又該交岔路口
    設有閃光黃燈號誌，警告車輛應注意前方路況，減速慢行，雖當時該閃光號誌無
    動作，亦應減速慢行，注意路況，再直行車尚未進入交岔路口，而轉彎車已達中
    心處開始轉彎，直行車應讓轉彎車先行，按其當時天候良好，路面為平坦柏油道
    路，無缺陷或障礙物等情節，並無不能注意之情事，竟疏未注意車前狀況，減速
    慢行，隨時採取必要之安全措施，並讓已達交岔路口中心處開始轉彎之轉彎車先
    行，仍以時速八十公里之行車速度超速行駛，適有台大小客車租賃股份有限公司
    司機戊○○（所涉本件肇事業務過失致死等犯行，業經檢察官處分不起訴，並於
    告訴人聲請再議後，經台灣高等法院檢察署駁回確定在案）駕駛車號ＢＢ－一一
    ○五號營業小客車，搭載乘客日本籍人山田和之、丁○○○，自對向駛來，行至
    交岔路口中心處暫停欲左轉往臺北縣林口鄉八里國際高爾夫球場，亦疏未注意對
    向來車狀況，採取必要之安全措施，即貿然逕行左轉，丙○○閃煞不及，猛烈撞
    及戊○○所駕之汽車右後車門，兩車因而衝撞至路側水溝，致車內乘客丁○○○
    受有右股骨骨折、右胸多根肋骨骨折合併氣胸、血胸、左鎖骨骨折及左肺挫傷等
    傷害，山田和之則因頭、胸部受傷致氣胸、血胸、顱內出血，於送醫急救途中不
    治死亡。
二、案經丁○○○、山田和之之妻甲○○○、子女乙○○○、山田衣久美告訴及臺北
    縣警察局新莊分局報請臺灣板橋地方法院檢察署檢察官相驗後自動簽分偵查起訴
    。
    理  由
一、訊據被告丙○○對於右揭時地酒後駕車、未注意車前狀況、超速、行至交岔路口
    未減速慢行而肇事致告訴人丁○○○受傷、被害人山田和之死亡之犯罪事實坦承
    不諱，並有道路交通事故調查報告表一紙、現場照片三十六張、長庚紀念醫院出
    具被告肇事後血液所含酒精濃度檢驗報告單一紙在卷可資佐證。而告訴人丁○○○因本件車禍受有右股骨骨折、右胸多根肋骨骨折合併氣胸、血胸、左鎖骨骨折
    及左肺挫傷等傷害，有長庚紀念醫院出具之診斷證明書一紙在卷可按；被害人山
    田和之因本件車禍，頭、胸部受傷致氣胸、血胸、顱內出血，於送醫急救途中不
    治死亡，亦經臺灣板橋地方法院檢察署檢察官督同檢驗員相驗明確，製有相驗屍
    體證明書、驗斷書及勘驗筆錄等在卷可憑。按行車速度，依標誌之規定；汽車行
    駛時，駕駛人應注意車前狀況，並隨時採取必要之安全措施；又直行車尚未進入
    交岔路口，而轉彎車已達中心處開始轉彎，直行車應讓轉彎車先行；又飲酒後其
    吐氣所含酒精成份超過每公升零點二五毫克以上者不得駕車；又閃光黃燈號誌表
    示警告車輛應減速接近，注意安全，小心通過，道路交通安全規則第九十三條第
    一項第一款、第九十四條第三項、第一百零二條第一項第六款但書、第一百十四
    條第二款、道路交通標誌標線號誌設置規則第二百十一條第一項第一款分別定有
    明文，被告既考領有駕照，對於上開規定自當知之甚稔，其於右揭時地駕駛車輛
    ，應注意能注意而不注意上開規定，以致肇事，被告之行為自有過失。況本件經
    送臺灣省臺北縣區車輛行車事故鑑定委員會、臺灣省車輛行車事故覆議鑑定委員
    會鑑定結果，對被告肇事責任部分亦持相同見解，認被告酒精濃度過量駕駛自小
    客車行經無號誌岔路口，未減速反超速行駛，且讓已達中心處開始轉彎車先行，
    為肇事原因，有各該委員會八十八年五月二十七日北鑑字第八八三九一號鑑定意
    見書、八十八年十一月十日府覆議字第八八○八九五號函在卷可稽，益證被告確
    有過失，被告之過失行為與被害人等之死亡間復具有相當因果關係，事證明確，
    被告犯行堪以認定。
二、另被告丙○○辯稱：對造車輛駕駛戊○○亦有過失等語，按汽車駕駛人雖可信賴
    其他參與交通之對方亦能遵守交通規則，同時為必要之注意，謹慎採取適當之行
    動，而對於不可知之對方違規行為並無預防之義務，然因對於違規行為所導致之
    危險，若屬已可預見，且依法律、契約、習慣、法理及日常生活經驗等，在不超
    越社會相當性之範圍應有注意之義務者，自仍有以一定之行為避免結果發生之義
    務，因此關於他人之違規事實已極明顯，同時有充足之時間可採取適當之措施以
    避免發生交通事故之結果時，即不得以信賴他方定能遵守交通規則為由，以免除
    自己之責任，最高法院著有七十四年度臺上字第四二一九號判例可資參照。經查
    ：
    （一）戊○○所涉本件業務過失致死罪嫌部分，前業經臺灣板橋地方法院檢察署
          檢察官處分不起訴，並於告訴人甲○○○、子女乙○○○、山田衣久美聲
          請再議後，經臺灣高等法院檢察署駁回確定在案，有臺灣板橋地方法院檢
          察署八十八年度偵字第一○二四八號、第一七○八五號不起訴處分書、臺
          灣高等法院檢察署八十九年度議字第一二九號處分書在卷可稽。其處分意
          旨無非以本件肇事依車禍後雙方車輛受損照片顯示，戊○○所駕前開營業
          小客車，受損最嚴重之部位係右後車門，其餘部位均無直接遭撞擊之痕跡
          ，另依道路交通事故調查表之現場圖及卷附現場照片，戊○○所駕車輛於
          車禍發生時之位置係在對向車道之外側車道上，顯其已將完成左轉彎，依
          道路交通安全規則第一百零二條第一項第六款規定，戊○○並無讓直行車
          先行之義務，而被告丙○○係酒後駕車一節亦有長庚醫院檢驗報告單在卷
          足憑，另本件車禍發生後之現場已遭破，依現場所留之煞車痕，並無法判
          斷戊○○是否有提前左轉之行為，且戊○○於車禍發生時，已將完成左轉
          ，已如前述，縱其有提前左轉之行為，亦與本件車禍之發生無相當因果關
          係，是本件顯係被告丙○○酒後駕車，行至前開肇事路口時疏未注意車前
          狀況，並隨時採取必要之安全措施，致撞及戊○○所駕之汽車肇事，臺灣
          省臺北縣區車輛行車事故鑑定委員會鑑定結果及臺灣省車輛行車事故覆議
          鑑定委員會研討結論，亦均為同一之認定，此有各該委員會之公函各一紙
          在卷足憑，戊○○本可信賴被告丙○○會注意車前狀況，並遵守交通規則
          ，詎料被告丙○○竟疏未注意，衝撞其右後車門，是戊○○無法預見被告
          丙○○之違規行為在先，復無充裕之時間採取適當措施在後，揆諸首揭判
          例意旨，自難認其違反注意義務，其應無過失可言為其主要論據。
    （二）然查，依本件肇事道路交通事故調查表之現場圖及卷附現場照片所示，肇
          事當日天候光線良好，道路為寬敞平坦直路（係雙向四線，並各有一機車
          道，中央以寬式安全島分隔），路況視距良好無障礙。另經本院至現場模
          擬履勘結果，戊○○駕車駛至肇事之交岔路口中心處暫停待轉，在距其約
          一百八十八公尺遠之對向內線車道處即可目視及被告所駕汽車，而據被告
          所供伊係在距交岔路口中心處約一百一十七公尺處之內線車道，即看見陳
          維正所駕車輛暫停在交岔路口中心處待轉，有本院八十九年三月十七日勘
          驗筆錄在卷可稽。因此衡諸上述當時天候路況，戊○○駕車至肇事之交岔
          路口中心處暫停待轉時，如有注意對向車道來車狀況，當能清晰目視及被
          告駕車疾速駛來，而採取適當之措施，況按被告所述其當時車速八十公里
          計之，戊○○目視到被告來車後，如依上述兩車相距之距離衡之，戊○○
          應仍有五至九秒之反應時間。惟據戊○○於偵查中及本院調查時均稱：伊
          在交岔路口暫停待轉時並未看到被告所駕汽車等語（參見臺灣板橋地方法
          院檢察署八十八年度相字第三四七號相驗卷二十二頁、本院八十九年二月
          二十二日訊問筆錄），是戊○○上開所述如非事後卸責之詞，即係並未注
          意對向來車狀況即貿然逕行左轉，要難謂其完全無過失可言。
    （三）再據本件肇事道路交通事故調查表之現場圖及卷附現場照片所示被告車輛
          煞車痕跡方向位置、戊○○所駕車輛撞擊後衝撞至路側水溝之輪胎行進軌
          跡觀之，推演兩車撞及之位置應係如本院勘驗筆錄所載Ａ圖及現場模擬照
          片所示位置，戊○○雖指稱兩車撞及位置應係如本院勘驗筆錄所載Ｂ圖及
          現場模擬照片所示位置，惟該位置與戊○○所駕車輛撞擊後衝撞至路側水
          溝之右前輪行進軌跡不合，亦與兩車撞擊後衝撞至路側水溝之位置不符，
          故戊○○所指Ｂ圖位置應不足採。從而按上述Ａ圖位置觀之，戊○○所駕
          汽車遭被告車輛撞及時，其汽車已駛至左轉後道路之對向車道，顯示其左
          轉幅度小且急切過度，並未依正常之左轉幅度駛向其應行之車道，如陳維
          正駕車左轉係遵守交通規則正常左轉，其車輛焉有可能在Ａ圖所示偏向之
          位置為被告之車輛撞及，可見戊○○當時駕車應係在開始左轉後，始發覺
          被告車輛疾速駛來，為閃避被告來車急行左轉偏向至轉後之對向車道，惟
          已閃避不及仍遭被告來車攔腰撞及，致戊○○所駕汽車衝撞至左轉後道路
          對向車道之路側水溝。徵諸戊○○駕車左轉時，按其當時情節，雖依交通
          規則伊可先行，惟其亦已可目視及對向之被告來車狀況，對被告違規駕駛
          所生之危險亦可預見，且非無充足時間可採適當之措施以避免本件肇事之
          發生，由此益見戊○○駕車左轉時，顯有疏未注意對向被告來車狀況之過
          失，縱其已有注意到被告汽車疾駛而來，而信賴被告定能遵守交通規則，
          仍駕車左轉，按上揭最高法院判例要旨，亦難免除其有過失之責任。
    綜上所述，被告上開所辯固非無見，然被告既有過失而與戊○○之過失併合因而
    肇事，被告之刑責仍不能因此相抵獲得減免，僅可供量刑之斟酌而已，併此敘明
    。
三、按被告丙○○酒後駕車、未注意車前狀況、超速、行至交岔路口未減速慢行而肇
    事致告訴人丁○○○受傷、被害人山田和之死亡，核其所為係犯刑法第二百八十
    四條第一項前段之過失傷害罪及同法第二百七十六條第一項之過失致死罪。其酒
    醉駕車因而致告訴人丁○○○受傷、被害人死亡，應依道路交通處罰條例第八十
    六條第一項規定，就上開二罪分別加重其刑。又被告所犯上開二罪，係一行為觸
    犯數罪名，屬想像競合，應從一重之過失致死罪處斷。公訴意旨就被告所犯過失
    致告訴人丁○○○傷害部分，雖未敘及，惟該部分事實與起訴之過失致死犯罪事
    實，有想像競合之裁判上一罪關係，且業據告訴人丁○○○於警訊時提出告訴，
    應為起訴效力所及，自在本院所得審理之範圍，附此敘明。爰審酌被告之素行、
    過失程度、戊○○併有過失之情、對告訴人、被害人所生危害、犯後態度及尚未
    與告訴人達成民事賠償和解等一切情狀，量處如主文所示之刑，以資懲儆。
據上論斷，應依刑事訴訟法第二百九十九條第一項前段，刑法第二百七十六條第一項
、第二百八十四條第一項前段、第五十五條，道路交通處罰條例第八十六條第一項，
罰金罰鍰提高標準條例第一條前段，判決如主文。
本案經檢察官黃和村到庭執行職務
中      華民      國    八十九    年      五      月     十八     日
                                    臺灣板橋地方法院交通法庭
                                        法  官  彭  全  曄
右正本證明與原本無異
如不服本判決，應於判決送達後十日內，向本院提出上訴狀。
                                        書記官  梁  宜  庭
中      華      民      國      八十九      年      五      月  二十六  日
附錄本案論罪科刑法條全文：
刑法第二百七十六條第一項
因過失致人於死者，處二年以下有期徒刑、拘役或二千元以下罰金。
從事業務之人，因業務上之過失犯前項之罪者，處五年以下有期徒刑或拘役，得併科
三千元以下罰金。
刑法第二百八十四條第一項
因過失傷害人者，處六月以下有期徒刑、拘役或五百元以下罰金。致重傷者，處一年
以下有期徒刑、拘役或五百元下罰金。
從事業務之人，因業務上之過失傷害人者，處一年以下有期徒刑、拘役或一千元以下
罰金。致重傷者，處三年以下有期徒刑、拘役或二千元以下罰金。


司法院資訊處製作；財團法人民間司法改革基金會備份。
